【裁判字號】    90,上訴,763
【裁判日期】    900905
【裁判案由】    誣告等
【裁判全文】
臺灣高等法院臺中分院刑事判決                      九十年度上訴字第七六三號
    上  訴  人  乙○○
    即  被  告
右上訴人因誣告等案件，不服臺灣苖栗地方法院八十八年度訴字第三八四號中華民國
九十年一月十日第一審判決（起訴案號：臺灣苖栗地方法院檢察署八十八年度偵字第
六三六號），提起上訴，本院判決如左：
      主  文
原判決撤銷。
乙○○無罪。
    理     由
一、公訴意旨略以：乙○○因與黃天桂間有欠款糾紛，經乙○○於民國八十六年間對
    黃天桂提出黃天桂涉犯詐欺罪嫌之告訴，由臺灣苗栗地方法院檢察署檢察官受理
    後，以黃天桂犯有刑法第三百三十九條第一項之詐欺取財罪嫌而提起公訴，嗣由
    臺灣苗栗地方法院以該院八十七年度易字第六號分案處理，由該院法官羅永安承
    辦審理。在審理期間，並無任何積極證據足資證明或使人均生合理懷疑羅永法官
    有包庇該案被告黃天桂與黃天桂有所通謀之情事，亦無積極證據足資證明丙○○
    ○○有枉法裁判之嫌，詎乙○○於上開案件宣判黃天桂無罪（八十七年十二月二
   十一日宣判）後，未受判決書之送達及閱覽判決理由前，即因對該判決不滿，為
    達其詆毀及使丙○○○○受刑事處分之目的，竟基於誹謗之概括犯意，先於八十
    七年十二月二十八日提出「自訴狀」一式多件於臺灣苗栗地方法院，自訴丙○○
    ○○犯有刑法第一百二十四條之枉法裁判罪，並於上開自訴狀上指摘「官官相護
    ，為人之所深惡，司法人員知法、犯法、玩法、弄法，傷害司法之大，不言可喻
    」等足以毀損丙○○○○名譽之事，該自訴狀提出於臺灣苗栗地方法院後，即由
    該院收狀處人員收狀登簿，再由錄事將被告之基本資料載入電腦後，由工友將狀
    紙送給刑事分案人員以電腦決定承辦股後，將狀紙交由承辦股書記官倪文聰核對
    後，分由吳炳桂法官處理，其中一件則由刑事紀錄科錄事送達丙○○○○，使臺
    灣苗栗地方法院多名人員均得閱覽及知悉乙○○於自訴狀中所指摘足以毀損丙○
    ○○○名譽之事；其後乙○○於受臺灣苗栗地方法院八十七年度易字第六號案件
    判決書送達後，就判決書所載未違反經驗法則、論理法則及實體法之判決理由，
    猶仍不滿，復於八十八年一月十五日提出一「追加自訴狀」一式多件於臺灣苗栗
    地方法院，除再次指稱丙○○○○涉有刑法第一百二十四條之枉法裁判罪外，復
    於該追加自訴狀上載明「被告（按指丙○○○○）移花接木、倒轉乾坤的主張，
    顯係一種未經合法調查而自行杜撰的證據，當與證據法則極端相悖；更重要的是
    ，此一被告的杜撰證據卻是該判決書故事編成的主軸，否則便無以遂其枉法裁判
    的目的。」「被告丙○○○○執意用無證據能力的證據以及顯與事理有違的證據
    而故意否定登記簿所載有絕對效力的證據，以遂其枉法裁判的目的，被告此種與
    經驗法則、論理法則和證據法則，嚴重有違的不法行徑，簡直視法律如無物，更
    視事實如糞土，如此枉法行為，實在既令人咋舌更令人髮指。」「真是萬法不空
    ，自有巧安排，被告所撰的判決書，竟變成被告的犯罪證明書，可謂一大諷刺，
    使人啼笑皆非。」「然而，許多民眾的感覺卻是，因為實在不相信身穿法袍、手
    執法筆、心懷法尺、背靠法椅職司審判重責的專業司法人員的水準和素質如此低
    劣，所以只好相信民間早已盛傳「法律萬萬條，不如黃金一條」的說法，其理由
    是，連維繫法官審判基本尊嚴的自由心證主義，都經常遭到賤踏和濫用，誠可謂
    又可恥又可悲。」「惟被告乃長期受法律訓練的專業司法人員，卻似乎有明知法
    律而故為出入的習慣，何以至此，的確耐人尋味。」等足以毀損丙○○○○之事
    ，該追加自訴狀亦經臺灣苗栗地方法院收狀處輾轉呈送吳炳桂法官，使臺灣苗栗
    地方法院多位人員均得閱覽及知悉乙○○於該加自訴狀所指摘足以毀損丙○○○
    ○名譽之事等語，因認乙○○涉有刑法第一百六十九條第一項之誣告罪，第三百
    十條第二項、第一項之加重誹謗罪嫌等語。
二、按刑法第一百六十九條第一項固規定：意圖他人受刑事或懲戒處分，向該管公務
    員誣告者，處七年以下有期徒刑；惟按誣告者之成立，須以被誣告人，因虛偽之
    申告，而有受刑事或懲戒處分之危險為其要件（參照最高法院三十年上字第二０
    ０三號判例）。又誣告罪所稱之該公務員，係以有偵查犯罪或受理審判之職權為
    限，亦有司法院院字第五十一號解釋可資參照；次按刑法一百二十四條之枉法裁
    判罪，係侵害國家法益之罪，其直接被害者為國家，並非個人，個人即非因犯罪
    而同時被害者，自不得提起自訴（參照最高法院五十四年台上字第二四六號判例
    ），故枉法裁判罪既不得依自訴程序提起，如仍提起自訴，法院即應在程序上為
    不受理之判決，不得於審體上審理並予以論罪科刑，揆諸前開司法院解釋之意旨
    ，該自訴案件之法院既無就「被自訴之被告有無枉法裁判」予以偵查犯罪之權，
    亦無就是否枉法裁判予以受理自訴並為審體審理之權，換言之法院應為不受理之
    判決，則該法院非「該管公務員」自甚顯然。該提起枉法裁判罪自訴案之自訴人
    縱屬虛偽申告，亦與誣告罪之犯罪構成要件不合，難以誣告罪論處（參照台灣高
    等法院花蓮分暨訴訟轄區內地方法院七十一年法律座談會，收輯於刑事法律問題
    研究彙編第二輯）。經查本件上訴人即被告乙○○ (以下簡稱被告 )於八十七年
    十二月十八日向原審法院提出之自訴狀及八十八年一月十五日提出之追加自訴狀
    均係自訴該院當時之法官羅永安（即本件之告訴人），涉犯刑法第一百二十四條
    之枉法裁判罪，而該自訴案（即原審法院八十八年自字第一號）嗣經原審法院判
    決自訴不受理、本院及最高法院亦維持相同見解而駁回自訴人之上訴確定在案，
    業經本院調卷核實無訛，並有該自訴狀自訴追加狀影本及原審法院八十八年自字
    第一號、本院八十九年上訴字第一二一八號、最高法院八十九年度台上字第五四
    七八號判決在卷可稽，是依前開說明，不論被告上揭所提起之自訴是否虛偽申告
    ，其所為均與誣告罪之犯罪構成要件不合，自無成立誣告罪可言。
三、再按刑法第三百十條第二、一項之加重誹謗罪，須行為人有散佈於眾之意圖始足
    成罪，此觀之該條之規定甚明；又本條項之加重誹謗罪，亦須行為人將足以毀損
    他人名譽之事，著為文字或繒成圖畫後，散發或傳布予不特定之大眾者始足當之
    。如僅告知特定之人或向特定機關陳述，即難繩以該條之罪（參照最高法院七十
    五年五月九日七十五年度台非字第一一九號判決，收輯於非常上訴理由及判決要
    旨第十輯）。訊據被告堅決否認有散佈於眾之意圖，辯稱伊提出自訴狀只是單純
    行使訴訟權，並無藉由遞狀而使法院收狀之相關人員知悉其自訴狀內容之目的等
    語，經查被告上開自訴狀及追加自訴狀除遞交法院收狀外，並無證據足證尚有散
    發予其他之人或機關，足見其所辯並無散佈於眾之意圖堪可採信，而又無證據足
    認其有散佈於眾之行為，揆諸前開說明，不論法院收狀相關人員於收狀過程是否
    聞悉自訴狀內容或被告所提出之自訴狀或追加自訴狀內容是否有足以毀損告訴人
    羅永安名譽之情事，亦不能另對被告論處刑法第三百十條第二、一項之加重誹謗
    罪。
四、綜上所述，原審未予查明，認被告所為應成立誣告罪並以誣告罪本質應包含妨害
    名譽及信用之犯罪（即加重誹謗罪）而僅論處一誣告罪，尚有誤會，被告執此指
    摘原判決不當，為有理由，應予撤銷改判，並諭知被告無罪之判決。
據上論結，應依刑事訴訟法第三百六十九條第一項前段、第三百六十四條、第三百零
一條第一項，判決如主文。
本案經檢察官甲○○到庭執行職務。
中      華      民      國      九十       年     九      月     五     日
                                臺灣高等法院臺中分院刑事第七庭
                                      審判長法  官  林  榮  龍
                                            法  官  黃  日  隆
                                            法  官  江  錫  麟
右正本證明與原本無異。
檢察官得上訴。
如不服本判決應於收受送達後十日內向本院提出上訴書狀，其未敘述上訴之理由者並
得於提起上訴後十日內向本院補提理由書（均須按他造當事人之人數附繕本）。
                                            書記官  劉  美  宏
中      華      民      國      九十       年     九      月     六     日
   Ｒ


司法院資訊處製作；財團法人民間司法改革基金會備份。
